臺灣高等法院臺中分院刑事判決　　　　 94年度上訴字第183號
上　訴　人
即　被　告　乙○○
選任辯護人　吳紹貴　律師
　　　　　　王銘助　律師
　　　　　　林偉超　律師
上列上訴人因偽造有價證券案件，不服臺灣臺中地方法院93年度
訴字第744號中華民國93年10月17日第一審判決（起訴案號：臺
灣臺中地方法院檢察署93年度核退偵字第22號），提起上訴，本
院判決如下：
    主  文
原判決撤銷。
乙○○無罪。
    理  由
一、公訴意旨略以：乙○○與丙○○（起訴書誤載為楊雅佩）原
    為男女朋友關係，雙方並已論及婚嫁，於民國91年1月間，
    丙○○為協助乙○○創業，乃向彰化商業銀行清水分行（下
    簡稱彰銀清水分行）申請支票帳戶使用，並由丙○○自己保
    管支票，乙○○如需使用，須先告知丙○○後，徵得其同意
    ，始由丙○○親自簽發、蓋印後，再交予乙○○。91年2月
    間，乙○○向丙○○佯稱因投資營業需以空白支票取信交易
    相對人，丙○○不疑有他，遂於台中縣清水鎮鎮○路150號
    住處，交付票號BE0000000號空白支票予乙○○，距料乙○○竟意圖供行使之用，未經丙○○之同意，擅自於不詳時間
    、地點，先偽造丙○○之印章蓋於前開空白支票之發票人處
    ，足以生損害於丙○○，再填寫面額為新台幣（下同）50萬
    元、發票日為91年3月22日，而偽造該有價證券後，於91年2
    月間某日，在台中市○○路與何厝街口某泡沫紅茶店，持以
    交付予不知情之戊○○，再由戊○○用以向不知情之丁○○
    借貸50萬元，以作為支付上開投資之款項，而行使該偽造之
    有價證券。嗣因丙○○發現遺失多張支票，且忘記曾交付空
    白支票予乙○○一事，遂於91年12月30日向彰銀清水分行辦
    理支票掛失止付事宜；嗣戊○○於92年2月間將上開偽造之
    支票交予不知情之庚○○，委由其代為向銀行提示付款，遭
    拒絕付款，始經警循線查獲上情。乙○○歷經多次傳訊均未
    出面說明，嗣於93年3月1日始經臺灣臺中地方法院檢察署拘
    獲乙○○。因認乙○○涉犯刑法第201條第1項意圖供行使之
    用，而偽造有價證券罪嫌云云。
二、按犯罪事實應依證據認定之，無證據不得認定犯罪事實，刑
    事訴訟法第154條第2項定有明文；又不能證明被告犯罪或其
    行為不罰者，應諭知無罪之判決，復為同法第301條第1項所
    明定。
三、公訴意旨認被告乙○○涉犯刑法第201條第1項意圖供行使之
    用，而偽造有價證券罪嫌，無非以系爭支票確由被告乙○○
    交付予戊○○，同時交付予丁○○以借用50萬元一情，業經
    證人戊○○、丁○○於偵訊中結證無訛，而被害人丙○○亦
    證稱：「我是交付空白支票給乙○○，並沒有和他一起交支
    票給戊○○，而且我也沒有授權他蓋章及填寫金額」等語，
    且經函查結果，系爭支票上蓋用之印章與被害人丙○○留存
    之印鑑章並不相符，亦有彰化銀行清水分行93年2月19日彰
    清字第390號函在卷足稽。並有遺失票據申報書、系爭支票
    影本、台中市票據交換所退票理由單影本各一只附卷可參等
    ，為其論據。
四、訊據上訴人即被告乙○○（以下稱被告）堅決否認有何偽造
    有價證券犯行，辯稱：我沒有刻印章，也沒有蓋在支票上，
    ‥‥系爭支票一張本來在我這裡，我和丙○○一起過去戊○○那裡，戊○○向我借票，票上的金額、日期是我填寫的，
    但是我沒有蓋章，然後把票交給戊○○，後來我向他要票回
    來，但是他說他把票撕掉了，也沒有去提領，‥‥票上面的
    印章何人所蓋我不清楚，我交給戊○○的時候是空白的。‥
    ‥丙○○也同意我寫50萬元的金額等語。
五、關於證據能力方面：
  (一)按「被告以外之人於審判外之言詞或書面陳述，除法律有規
    定者外，不得作為證據。」刑事訴訟法第159條，定有明文
    ；又「被告以外之人於偵查中向檢察官所為之陳述，除顯有
    不可信之情況者外，得為證據。」亦為刑事訴訟法第159條
    之1第2項所明定；另刑事訴訟法第159條之2規定：「被告以
    外之人於檢察事務官、司法警察官或司法警察調查中所為之
    陳述，與審判中不符時，其先前之陳述具有較可信之特別情
    況，且為證明犯罪事實存否所必要者，得為證據。」刑事訴
    訟法第159條之5規定：「被告以外之人於審判外之陳述，雖
    不符前四條之規定，而經當事人於審判程序同意作為證據，
    法院審酌該言詞陳述或書面陳述作成時之情況，認為適當者
    ，亦得為證據。」「當事人、代理人或辯護人於法院調查證
    據時，知有第一百五十九條第一項不得為證據之情形，而未
    於言詞辯論終結前聲明異議者，視為有前項之同意。」由前
    述證據法則之規定可知，被告以外之人於審判外之陳述，原
    則上並無證據能力，不得作為證據。須有前述例外之規定時
    ，始得為證據。如顯有不可信、不具有較可信、或經當事人
    、代理人或辯護人不同意作為證據或聲明異議時，即不得採
    為證據，合先敘明。
  (二)經查被告於原審準備程序中陳稱：楊（指丙○○）、鄭（指
    戊○○）、賈（指丁○○）在檢察官面前之證詞是虛構的等
    語（見原審卷第15頁）；於原審審理中，審判長問：有關聲
    請詰問之證人戊○○、丁○○、黃暄瑜等三人均未到庭，有
    何意見？被告稱：戊○○、丁○○二人均做偽證，他們的陳
    述不能當作證據等語（見原審卷第85頁）；本院準備程序中
    ，辯護人稱：認為戊○○、丁○○、庚○○之警訊筆錄係審
    判外陳述，沒有證據能力等語（見本院卷第26頁）。參酌上
    揭說明，本件被告以外之人，在審判外之陳述，既經被告、
    辯護人抗辯其證據能力，爰均不予採為證據。
六、查本件系爭支票，已具備金額、付款人、發票日、付款地，
    並蓋用「發票人」之印章，有卷附之支票影本一張可憑（見
    核退偵字第22號卷第25頁），已屬有價證券無疑，而被告對
    於系爭支票，係由丙○○所交付，再由其轉交予戊○○，支
    票上之金額、日期，係由其所填寫之事實，均自白不諱，且
    與證人丙○○、戊○○證述之情節相符，被告此部分之自白
    ，核與事實相符，自堪採信。又系爭支票上之「丙○○」印
    章，業據證人丙○○否認為其所有之印章。經本院與向彰化
    銀行清水分行調取之丙○○已兌現支票上之真正印章（見本
    院卷第42至62頁），憑肉眼比對，已可清楚辨認二者完全不
    同；並有彰化銀行清水分行93年2月19日彰清字第390號函以
    ：本件支票（票號：BE0000000）印章與該行留存印鑑查核
    不符，有該函附卷可稽（見核退偵字第22號卷第45頁）。可
    見系爭支票上「丙○○」印章，確非被害人丙○○所有之印
    章，足認該支票確屬偽造之有價證券無疑。被告所爭執者，
    乃支票上之印章，並非其所偽造蓋用者，此關係被告是否構
    成刑法第201條第1項偽造有價證券之罪責，實為本件重要爭
    執之點，須待積極證據之證明。經查：
  (一)證人丙○○先後為下列之證述：
  1.證人丙○○於93年10月15日原審審理中證稱：（辯護人問：
    是否在92年2月間有交付一紙空白支票給被告？）是的。（
    辯護人問：為何交付前開空白支票給被告？）因為當時我與
    被告係男女朋友關係，他說他要做生意撐場面用，我當時想
    說他只是充場面用的，所以沒有關係。（辯護人問：你交付
    系爭支票的地點為何？在場有何人？）在清水的某家咖啡廳
    ，在場有被告、其及朋友，我只記得當場有一位朋友綽號叫
    做「黑狗」，我在出庭之後知道黑狗就是戊○○。（辯護人
    問：你交付支票給被告之後如何？）我交付給他之後，就不
    知道他如何處理這張支票。（辯護人問：票面上是否有記載
    任何事項？是否有填載完成？）沒有，我給他的只有空白支
    票，沒有任何記載。（辯護人問：你在交付支票的現場是否
    有看到被告將支票交給何人？）我有看到被告將支票交給黑
    狗，要他將支票收起來。（辯護人問：你之後是否有詢問系
    爭支票的去處？）有的，被告告訴我已經撕毀，所以我也沒
    有再找過他。（辯護人問：你是否因為被告創業需要所以才
    會申請支票給被告使用？）原本我們要結婚，所以才以我的
    名義申請支票，以方便被告創業使用，但是印章、支票是在
    我身上，被告要使用的時候，都要跟我講，由我親自簽發。
    （辯護人問：之前被告是否有使用過你的支票？）有的，但
    是我不記得次數。（辯護人問：是否只要是被告創業需要，
    你就會將支票借給他？）不一定，要視用途及金額而定。（
    檢察官問：當時被告是否有告訴你系爭支票是要交給何人看
    的？）沒有。他只說要給朋友。〔審判長請檢察官行反詰問
    〕（檢察官問：當時你說你們有三、四人在咖啡廳，當天在
    那裡待了多久？）我是沒有待多久，但是不知道他們待了多
    久，當天是被告說有朋友來，約我在外面見面。（檢察官問
    ：當時你有無看到被告在支票填寫？）當時沒有，我是到警
    察局的時候才看到支票上有填寫金額，是被告的筆跡。（檢
    察官問：你剛才供述被告收到該張票據之後，就交給戊○○
    ，交給戊○○之前有無看到被告填寫資料？）沒有。（檢察
    官問：之前是否曾經交付過空白支票給被告？）沒有。（檢
    察官問：系爭50萬金額的空白支票你是否有授權給被告填寫
    金額、日期？）沒有授權給他填寫金額、日期。（檢察官問
    ：〔提示偵查卷第25頁並交付閱覽〕卷附對退票理由單上的
    印鑑章與你真正的印鑑章有何差異？）我的印鑑章左上角（
    按實際應為右上角）是有缺角的，而該印鑑章則是完整的，
    字體我忘記是否一樣。（檢察官問：當天你離開咖啡廳的時
    候，戊○○、被告、及被告另一名友人是否還在場？）當天
    我是先走的，所以他們都還在。（檢察官問：當時乙○○在
    咖啡廳跟你拿票的時候，其他的人是否有聽到他拿票的用途
    為何？）都有聽到。（檢察官問：對於戊○○於警訊時之供
    述有何意見？〔提示警訊筆錄並告以要旨〕）因為我人沒有
    始終在現場，所以我不清楚他說的內容。（檢察官問：另一
    名支票提示人庚○○你是否認識？）不認識。（檢察官問：
    你大概過了多久詢問被告該張支票的去處？）至少三、四個
    月以上，我才去詢問該張票據的流向，被告告訴我已經撕毀
    。（檢察官問：你申請此支票帳戶，除給被告生意上使用之
    外，是否還有其他用途？）有的，準備結婚的房屋裝潢，付
    給廠商的費用。（檢察官問：被告跟你說支票是生意上的使
    用，你是否清楚他每筆支票的用途？）每筆我都很清楚，自
    己填金額並蓋章。（辯護人問：你是否知道戊○○與被告的
    債權債務關係？）不清楚。（辯護人問：是否知道在那段期
    間被告從事何生意？）開設公司、開設檳榔攤，至於開設公
    司的營業項目我不記得了。〔審判長請辯護人行覆主詰問〕
    （辯護人問：你是否有聽說被告從事機械批發的生意？）不
    清楚。只知道是零件方面的。（審判長問：被告是否有說系
    爭支票要拿給何人看，以撐場面？）沒有，他只是講要給朋
    友看，不知道是那個朋友。（審判長問：是否有質疑被告為
    何要拿空白支票撐場面？）當時認為只是空白支票，且我們
    二人要結婚，應該沒有關係。（審判長問：當時你是否擔心
    被告有可能將空白支票填寫完成？）我有擔心，但是被告說
    要我不要擔心。（審判長問：為何由你申請支票，而不是以
    被告名義申請？）可能是因為被告信用不好。（審判長問：
    該帳戶支票、印章平常是否由你保管？）是的。（審判長問
    ：之前是否曾經你知悉授權被告拿印章、支票簽發支票？）
    沒有，除系爭空白支票以外，都是我自己簽發，並且自己用
    印。（審判長問：對於你在偵查中供述拿支票給被告的時候
    戊○○不在場有何意見？〔提示偵查卷第53頁背面並交付閱
    覽〕）因為我當時不知道黑狗就是戊○○，所以才這樣回答
    。（審判長問：後來被告將票據轉交給戊○○，戊○○是否
    曾經因為該張支票找你？）他曾經打電話給我，他沒有說系
    爭支票的事情，而是說要找被告。（審判長問：當時跟被告
    一起去的朋友，你是否認得出來？）認不出來，因為我只見
    過他們一、二次。」等語（見原審卷第41至50頁）。
  2.證人丙○○於93年11月25日原審審理中證稱：「（審判長問
    ：妳之前所說的是否實在？）實在。（審判長問：妳在偵查
    中說交票的時候妳不在場？〔提示偵查卷第54頁〕）我上次
    有講過，在偵查中我說被告把票交給誰我不清楚，是因為被
    告跟誰交易我不清楚。（審判長問：是否認識在庭的證人甲○○？）我看過他幾次，但不知道他的名字，因為他都跟乙○○在一起，證人是乙○○的員工，之前被告開公司，證人
    是被告的員工。（審判長問：妳票交給乙○○時是完全空白
    的？）對。（審判長問：是在何處交給他的？）是在清水街
    上一家咖啡廳吃飯的時候。（審判長問：妳是跟誰一起過去
    那家店？）就乙○○，還有乙○○三、四個朋友，三、四個
    朋友裡面包含有黑狗，我是自己過去的，他們是在咖啡廳等
    我，我去的時候他們差不多也是同時到。（審判長問：當天
    在咖啡廳現場有多少人？）應該至少有我、黑狗、乙○○，
    還有另外乙○○二、三個朋友，但證人甲○○當天是否在場
    我不確定。（審判長問：乙○○當天另外二、三個朋友的名
    字？）我不知道。（審判長問：妳當天為何會過去咖啡廳？
    ）因為乙○○跟我說要拿一張空白票，他前幾天就跟我講過
    ，他說要拿去做場面給人家看，沒有說要交給誰，所以我當
    天就將票帶過去。（審判長問：在何處交票給乙○○？）在
    咖啡廳裡面拿給他的。（審判長問：乙○○拿到票交給誰？
    ）他直接拿給黑狗，我原本以為黑狗是乙○○的朋友幫他保
    管票而已。（審判長問：乙○○有無在票上面書寫任何東西
    ？）我忘記了，但是我確實沒有蓋章，乙○○說他有寫，但
    我不清楚，因為那是二、三年前的事情。（審判長問：乙○○將票交給黑狗，你有無問原因？）我沒有問乙○○或黑狗
    ，我以為黑狗是跟在乙○○旁邊，也是他員工，我拿票給乙○○是相信他。（審判長問：後來你們待了多久離開？怎麼
    離開？）我自己先開車回去，在那邊沒有待多久，至於他們
    後來如何離開的我不清楚。〔審判長請檢察官詰問證人〕（
    檢察官問：乙○○事先叫你拿票時有說上面要寫日期、金額
    嗎？）他沒有提到，所以我沒有寫。（檢察官問：當天在咖
    啡廳裡面有無討論到要在票上寫多少金額、日期？）沒有。
    」等語（見原審卷第98至102頁）。
  3.證人丙○○於94年4月14日本院審理中證稱：「（辯護人問
    ：這張支票你是否記得？〔請審判長提示本院卷42至62頁並
    告以要旨〕）是的。（辯護人問：甲存支票帳戶申請之後，
    這些支票是否曾經因為你個人用途，簽發使用？）沒有我自
    己個人使用的，這個帳戶我從來沒有為自己簽發使用目的為
    簽發甲存支票。（辯護人問：在到期日前，這些支票票款都
    是由何人軋入兌現？）被告。（辯護人問：系爭甲存支票申
    請後，都是什麼用途而簽發？）大部分是因為那時要和被告
    結婚，為了房子交款，開給廠商裝潢、購買家具等等裝潢、
    家具的接洽是我和被告一起的，其他還有被告自己說做生意
    要用，所以開票。（審判長問：你說你們本來要結婚，裝潢
    房子，兩人一起接洽廠商，則開票也不是完全沒有你個人的
    用處？）就是我們共同的用途，但是沒有我個人的用途。（
    辯護人問：當被告向你要求需要簽發甲存支票時，你是否曾
    經不同意？）都同意借用給他。（辯護人問：為何就本案所
    指系爭支票（面額50萬元），以前你都說你不同意，而且沒
    有授權被告簽發使用？）因為當時這張支票是戊○○向我們
    兩個人借的，那時被告和戊○○都說這張支票沒有要使用，
    所以我就同意借支票給他們，但是我並沒有同意他們使用。
    （審判長問：戊○○向你借票？）是的，但是他說支票不會
    被使用，所以我才願意借票，後來戊○○要軋票時，有打電
    話給我，叫我找被告出來，但是我說我和被告已經分手，找
    不到人了，我說那是你們之間的事情，和我沒有關係，不過
    戊○○說他不管了，如果被告不出來，他就要把支票兌現。
    ‥‥〔審判長請選任辯護人王銘助律師行主詰問〕（辯護人
    問：被告使用剛才提示的支票，全部都是你填寫的？）他會
    告訴我金額、用途，有時是他填寫，有時是我填寫，但是蓋
    章都是我蓋的。‥‥（審判長問：支票印章保管？）我保管
    。（審判長問：當時戊○○說要向你借票，用途為何？）剛
    開始是被告向我提的，他們說支票只是做生意作場面的，向
    外人表示有財力而已，沒有要使用支票，那時被告和戊○○
    兩人有合作生意，這件事是被告向我提的，因為我想我們已
    經要結婚了，所以信任被告。（審判長問：借票的目的、用
    途，戊○○怎麼說的？）作給投資人看的，作場面，表示他
    們很有財力。（審判長問：當時他們準備作什麼樣的事業？
    ）要開五金公司。（審判長問：後來你去掛失止付？）是的
    ，因為我找不到被告，而且支票當時已經說好不使用，我覺
    得如果有人拿去提示，我有被騙的感覺，我想那時我沒有蓋
    章、也沒有同意，所以要有掛失的動作。（審判長問：你如
    何得知支票遺失或是被毀損？）在我還沒和被告分手前，被
    告有跟我提過，這張支票已經毀損，撕掉了，被告說這是戊○○告訴他的。（審判長問：後來戊○○說要把支票兌現，
    是在你和被告分手後？）是的，那時我才發現支票並沒有被
    撕掉。（審判長問：那為何你後來去掛失止付？）戊○○說
    要兌現之後，我才發現他們沒有經過我同意使用支票，所以
    我去掛失止付。（審判長問：當時你交票給戊○○時，沒有
    蓋章？）是的，但是戊○○要軋票時告訴我說可以兌現，我
    就說我沒有蓋章，並沒有經過我同意。（審判長問：沒有蓋
    章，支票如何兌現？）好像是發票出去，就有要承擔的責任
    ，我不是很清楚。（審判長問：你原來申請掛失止付的支票
    ，總共有28張，號碼你是如何列出？〔提示卷附遺失票據申
    報書並告以要旨〕）我請銀行查給我的，那時我和被告已經
    分手一段時間，我們同意的金額已經給了，所以我請銀行幫
    我查出已經兌現的支票，然後扣掉。（審判長問：你把銀行
    列出已經兌現的支票扣掉，沒有扣掉的，你就一律列入遺失
    的支票？是的，這是銀行告訴我的，他只叫我確認該給付的
    已經給付。（審判長問：對於遺失支票之票號有跳號的現象
    ，有何意見？）因為我開票的時候有可能開錯，有的有可能
    有撕掉。（審判長問：所以掛失止付通知單上記載的，並非
    完全都是因為遺失？）是的，但是因為當時我的支票簿子不
    見了。（審判長問：系爭50萬元支票的印章是否你的？〔提
    示並告以要旨〕）不是，我同意給被告和戊○○的支票，他
    們沒有說要寫50萬元，不過他們有當場填寫金額，只是我沒
    有注意他們寫多少，口頭上只說是要寫給別人看的，至於具
    體金額沒有說，事實上，我已經忘記他們到底有沒有當場寫
    了，因為我沒有注意。（審判長問：所以你當時你同意這張
    支票借給他們使用，只是不能提示？）是的。」等語（見本
    院卷第113至120頁）。
  4.證人丙○○於94年7月21日本院審理中證稱：「（辯護人問
    ：對於本院卷第213、214、215頁之存摺資料有何意見？這
    本存摺的用途？何人使用？〔審判長提示並告以要旨〕）那
    段時間是我和被告共同使用。（辯護人問：是否記得上述3
    張支票來源、用途？）當初我很少拿票，都是被告拿票，我
    記得似是戊○○交這3張支票給被告的，用途我不記得，我
    只記得好像是戊○○跟被告借錢，拿票給被告，因為這件事
    我還和被告吵架，不過我不確定哪一張，我只知道被告有拿
    錢借給戊○○，戊○○有拿票給被告。‥‥（審判長問：關
    於本院卷第224到229頁之3張戊○○支票後面背書資料，其
    上你的背書是否你所簽？〔審判長提示並告以要旨〕）是的
    ，是我拿去銀行軋票的，票是被告交給我的。」等語（見本
    院卷第254、255頁）。
  (二)證人戊○○為下列之證述：
    證人戊○○於94年5月12日本院審理中證稱：（辯護人問：
    你是否曾經交付被告新台幣50萬元？如何交付？如何取得？
    )是的，詳細時間不記得，只知道是過年的時候，要看支票
    才知道，新台幣50萬元是我向朋友借的，就是向丁○○借的
    ，丁○○現金交給我，沒有留下借據或是憑證，我是說這筆
    錢我會儘快還給他，因為這是投資公司的錢，我和丁○○只
    是朋友，我們之前就有金錢往來，向來就沒有留下憑證，這
    筆50萬元的借款，我是借給被告，但是後來沒有辦法交代，
    丁○○有向我談過，但是沒有要過。（審判長問：你多久之
    內，把錢交給被告？）當天在青海路和何厝街間的泡沫紅茶
    店交給被告，那時在場的人有被告和他的一個朋友，丁○○
    有無在現場我忘記了，這點我不確定。（辯護人問：對於丁○○於偵訊時說你交錢給被告時，他有在場這點有何意見？
    〔朗讀並告以要旨〕）我剛才已經說過我不確定，因為我常
    常和丁○○一起去那裡喝茶。（辯護人問：交錢的時候，系
    爭支票也是當場給你？）是的。（辯護人問：你是否認識甲○○？）認識。（辯護人問：甲○○、丙○○都說交錢時是
    在一間咖啡廳這點有何意見？）不是這樣的。（辯護人問：
    為何系爭支票沒有自己去提示？）因為當時這張票在當初時
    就已經說帳戶沒有錢，叫我不要軋票，後來因為我找不到被
    告，但是我不想害票主，所以我就委託朋友去當地軋票。（
    辯護人問：你有無使用支票？）有。（辯護人問：提示票據
    是否需要到系爭支票付款銀行？）是為了要提醒票主，要被
    告跟我聯絡。（辯護人問：這張票是委託庚○○提示？）是
    的。（辯護人問：為何庚○○要問行員這張票有沒有問題？
    ）因為被告當初告訴我，這張票的帳戶沒有錢，所以我委託
    庚○○，通知票主，要把錢存進去，我有把這樣的情況告訴
    庚○○，所以庚○○才會去問銀行票有沒有問題。（辯護人
    問：你和被告有無其他票據、資金往來？）沒有其他票據往
    來，金錢往來有。（辯護人問：為何拿了票，事隔這麼久，
    幾乎一年，才委託庚○○提示？）因為當時被告告訴我這張
    票帳戶沒有錢，後來我找不到被告，律師跟我說要軋票才可
    以確保權利債權。（辯護人問：你提示後有無任何法律上求
    償程序？）沒有。（辯護人問：你何時將系爭支票委託庚○○提示？何時交付？）他去第一銀行的前─，忘記了。（辯
    護人問：是否92年2月20日？）不記得。（辯護人問：你本
    身沒有資金，為何要借款給被告？）那是投資，不是借款。
    （辯護人問：有無憑證？）沒有，只有這張票而已，我拿50
    萬元給被告，被告開這張票給我當憑證。（辯護人問：這張
    票並沒有要使用？）是的，如果被告有還錢給我，我就不會
    軋票。（辯護人問：既然是投資，為何要還錢？）本錢一定
    要回收。（辯護人問：你係何種投資？）機械。（辯護人問
    ：你認為這種生意是否有百分百的利潤？）要問被告。（辯
    護人問：在庚○○提示之前，你有無和丙○○聯絡過？）沒
    有，是她向我聯絡。（辯護人問：你是否認識丙○○？）我
    知道他，但是不熟。（辯護人問：你和她聯絡時，有無提到
    什麼事情？）是她跟我聯絡，他說叫我不要軋票，我說被告
    如果出面和我處理債務，我就不會軋票。〔審判長請選任辯
    護人林偉超律師行主詰問〕（辯護人問：你剛才說被告向你
    借50萬元，有無返還？）還沒。（辯護人問：除此之外，被
    告還有無向你借款？）有的，被告向我借10萬、8萬上下。
    （辯護人問：除了50萬元，被告還向你借過錢，是在10萬、
    8萬上下，這是在借款50萬元之前或是之後？）50萬元之後
    。（辯護人問：所以你借給被告50萬元之後，被告還沒有返
    還，被告又向你借款？）是的。（辯護人問：你說你借給被
    告10萬、8萬，如何交付借款？）現金交付。（辯護人問：
    你說借款給被告50萬元後，被告又向你借款10萬、8萬，你
    係現金交付給被告？）是的。（辯護人問：你有無使用中國
    信託銀行的支票？）有。（辯護人問：你是否記得被告向你
    借款50萬元之後，還有開票給被告？）被告向我借錢很頻繁
    ，我不記得曾經開支票給被告。（審判長問：是否認識甲○○？〔請證人當庭指認〕）我見過他，但是不知道名字，也
    不知道綽號。（審判長問：你在何處見過他？）不記得。（
    審判長問：被告交支票給你那天，這個人有無在場？）沒有
    在場，但是我不確定。（辯護人問：被告交付50萬元支票給
    你的當天，丙○○有無在場？）沒有。（審判長問：50萬元
    係丁○○於何處交給你？）現在記不起來。（審判長問：是
    否在台中市或是清水？）台中市。（審判長問：你如何跟丁○○說？）我是說借錢來投資機械，沒有說什麼時候返還，
    只有短期內也沒有約定利息，我交50萬元給被告，被告說約
    半年可以把錢給我，被告收到50萬元之後，就把50萬元支票
    交給我，被告交給我的時候，說帳戶裡面沒有錢，我之所以
    願意交付50萬元，是因為這張票是被告老婆的，這筆錢他要
    拿去投資。（審判長問：被告交支票給你時，上面日期、金
    額、蓋章是否已經完成？）是的，被告交給我的時候，就已
    經完成，這點我確定。（審判長問：是否就是系爭支票？〔
    提示並告以要旨〕）是。（辯護人問：你之前有無收過被告
    其他的票？）不記得。（辯護人問：丙○○的支票印鑑章，
    你有無見過？）沒有。（審判長問：你有無收過其他丙○○
    的票？）不記得。」等語（見本院卷第181至192頁）。
  (三)證人庚○○為下列之證述：
    證人庚○○於94年5月5日本院審理中證稱：「〔審判長諭知
    開始進行交互詰問，請選任辯護人王銘助律師開始為主詰問
    〕（辯護人問：你有無提示系爭50萬元支票？為何要提示系
    爭支票？〔提示並告以要旨〕）我有提示過，這張支票是一
    個鄭姓朋友叫我幫他兌現的，就是戊○○。（辯護人問：何
    時、何地、自何人取得系爭支票？何時提示系爭支票？）詳
    細日期我忘記了，是戊○○當面拿給我的，支票當初我有去
    分局做過筆錄，因為時間已久，我忘記了，詳細情形筆錄上
    都有寫。（辯護人問：是否曾於91年12月27日至彰化銀行清
    水分行詢問有關系爭支票帳戶存款？為何會於當日提示系爭
    支票？）是的，所以我取得支票是在這之前，戊○○當天給
    我支票我當天就去問了，而且我也有和票上面的那個人通過
    電話。（辯護人問：取得系爭支票時，當時戊○○從事何工
    作？）不清楚，我是學生的時候認識他的，他就是叫我提示
    支票而已，沒有叫我做什麼，平常我們會聚在一起，但是我
    不知道他的工作。（辯護人問：為何於91年12月27日詢問後
    ，遲至92年2月13日才提示系爭支票？為何不當天提示？）
    因為那天有和票的主人通過電話，我說因為朋友麻煩我軋票
    ，票的主人是一個女生，電話是銀行行員打的，然後把電話
    拿給我聽，我以前沒有替別人提示過，我聽完電話之後，因
    為我是幫戊○○處理事情，電話裡面那個小姐叫我暫時不要
    軋票，他還說他會自己和戊○○聯絡，然後戊○○跟我說可
    以在自由分行軋票，麻煩我再跑一趟，這段期間票都在我身
    上。（辯護人問：你於彰化銀行清水分行有無開戶？）有。
    （辯護人問：你在清水從事何工作？期間？）那段時間剛好
    我家在清水那裡有水電工作可以做，所以才順便去的。（辯
    護人問：你為何在彰化銀行清水分行開戶？）那天特別去開
    戶的，因為戊○○說他那邊沒有戶頭，說如果沒有開戶，軋
    票還要交換，我開戶的時候，就是單純要幫戊○○軋票而已
    ，但是後來通過電話之後，發現票可能有問題，所以沒有當
    天軋票，開戶都是戊○○叫我做的，對於後來發生的事情我
    也不清楚。（辯護人問：退票之後，資料在何處？）都在戊○○那裡。（辯護人問：你何時拿給他？）如果我有去拿，
    我一定有交給他。（辯護人問：你究竟有無去銀行拿票還給
    戊○○？）我忘記了，如果我有去領，一定有拿給戊○○。
    〔請選任辯護人林偉超律師進行交互詰問〕（辯護人問：你
    是否認識綽號『小白』的男子？）不認識。（辯護人問：戊○○拿系爭支票請你提示時，有無告訴你他是如何取得這張
    票？）我有問他說票沒有問題吧？他說沒有，所以我才會去
    軋票，但是我有請行員打電話給票主楊小姐，她說他要自己
    和戊○○聯絡，還叫我暫時不要提示，所以我當天沒有軋票
    ，戊○○沒有告訴我他如何取得這張票，我也沒有問。（辯
    護人問：你說你到清水分行提示支票前，有先向彰化銀行詢
    問何事項？）是我去銀行的時候，行員打電話給票主，至於
    行員為何打電話給票主我不知道，票主才跟我說，問我票是
    何人拿給我的，我說是戊○○。（辯護人問：那天後來有把
    票拿回來，為什麼？）票主說他會馬上跟戊○○聯絡，叫我
    先不要軋票，事後，戊○○叫我拿票去自由分行軋票。〔審
    判長請檢察官行反詰問〕（檢察官問：你是說你到銀行要提
    示時，請行員打電話給票主或是行員主動打電話給票主？）
    是我去的時候，請行員看票，因為是朋友請我幫忙的，所以
    我主動請行員看看存款夠不夠，行員就打電話給票主，然後
    把電話拿給我聽。（審判長問：你最後去提示支票是向哪一
    個銀行軋票？）自由路的彰化銀行。（審判長問：對於卷附
    資料有何意見？〔提示核退偵22號卷25頁並告以要旨〕）我
    確實是在自由路的銀行提示。（審判長問：戊○○有無說為
    何他不自己去提示？）他說叫我直接在清水分行軋票可以不
    用交換，但是我那天就是有和楊小姐通過電話，所以才沒有
    當天軋票。（審判長問：楊小姐有沒有告訴你票是如何開出
    ？）沒有，她說她知道了，她會和戊○○聯絡。」等語（見
    本院卷第155至161頁）。
  (四)證人甲○○先後為下列之證述：
  1.證人甲○○於93年11月25日原審審理中證稱：「（審判長問
    ：你目前做何工作？）目前無業，剛退伍。（審判長問：當
    兵以前做什麼？）做機械五金，是跟乙○○一起做，我是他
    的員工，他之後有開五金行，他是老闆，我跟他做了沒多久
    ，大約3個月以上，底薪1萬8千元。（審判長問：五金行是
    乙○○自己開的嗎？）他跟人家合夥的，跟綽號黑狗的人合
    夥。（審判長問：當時你在五金行還有何員工？）李學明、
    江明昌和我共三名業務。（審判長問：你在受僱乙○○做五
    金行之前，還有受僱他做其他工作嗎？）沒有。（審判長問
    ：你怎麼會到他五金行工作？）因為那時我沒有工作，原本
    我就認識他，他叫我去做的，沒有另外應徵，他叫我去的時
    後公司還沒有成立。（審判長問：他有無跟你說公司老闆是
    誰？如何經營？）一開始不知道，是後來要開之前才知道公
    司是乙○○跟人家合夥。（審判長問：你在五金行做哪些業
    務？）跑外務。（審判長問：你們在被告五金行公司成立以
    前，被告有無因何事找你跟公司其他員工碰面過？）我跟乙○○、李學明、江明昌之前就認識，我們常聚在一起。（審
    判長問：公司成立之前，你有無跟乙○○的合夥人黑狗碰面
    ？）有，去吃飯的時後乙○○說要開公司，跟黑狗碰面是講
    事情，跟黑狗見過幾次面我忘了，有很多次，不是只有一次
    ，碰面的地點在台中縣、市都有，碰面的時候李學明、江明
    昌有時有在場，有時沒有。（審判長問：你知不知道乙○○
    與黑狗合夥的情形？）資金多少我不知道。（審判長問：後
    來公司做得怎樣？）外面競爭太大，後來就沒有做了。（審
    判長問：五金行老闆共有幾位？）我知道的就二人，就是乙○○、黑狗。（審判長問：他們都以現金出資？）沒有，他
    們拿錢我不清楚。（審判長問：他們曾經有無用票的事情，
    你知道嗎？）有，黑狗說他要做面子，要乙○○拿票出來，
    就是要拿給對方看，然後乙○○就將票交給黑狗。（審判長
    問：你如何知悉此事？）因為當時我有在場，在台中縣清水
    的紅茶店，什麼路我不知道，我是跟乙○○、李學明、江明
    昌一起去的，因為剛好一起出來，那天乙○○剛好有事情，
    就是這件事情，我們是朋友每天都會聯絡剛好在一起，我們
    原來在台中市，因為要拿票給黑狗所以去清水，票原來不是
    在乙○○身上，是在乙○○的女朋友身上，他女友沒有跟我
    們一起去，我們是從台中市過去那邊，我們去清水找乙○○
    的女朋友，我們先去乙○○的女朋友家找她，然後再乘坐同
    一台車一起過去紅茶店，我們到的時候，我忘記黑狗是否已
    經到了。（審判長問：當天是幾點到紅茶店？）不知道。（
    審判長問：待了多久？）沒有注意時間，大概中午吃飯的時
    候，待了多久沒有算時間，不知道。（審判長問：你們當天
    在場有幾人？是否坐在一起？）我們坐在一起，共有幾人我
    沒有注意，我們有五人，對方有黑狗，黑狗有帶其他人來，
    沒有什麼印象是否都坐在同一桌。（審判長問：你們在一起
    時談何事情？）就是談開公司的進度，還有拿票的事情，票
    是乙○○拿給黑狗，大家都有看到。（審判長問：乙○○的
    票如何來的？）跟他女友拿的。（審判長問：乙○○女友何
    時把票拿給乙○○？是你們找到他女友，就拿給乙○○？還
    是到現場紅茶店時才拿給乙○○？）我忘記了。（審判長問
    ：票上面記載的內容為何？）票是空白的，都沒有記載任何
    東西，乙○○直接拿給黑狗，我印象中是這樣。（審判長問
    ：乙○○拿票給黑狗時，有無跟他講什麼內容？）有沒有講
    什麼內容，對方只是看票而已，然後就拿票去了。（審判長
    問：有無特別跟他叮嚀什麼話？）沒有特別講什麼，因為不
    是開票給他所以沒有特別講什麼，因為票是空白的。（審判
    長問：借完票之後你們還做什麼事情？）沒有。（審判長問
    ：怎麼離開的？）坐乙○○的車離開的。（審判長問：乙○○女友如何離開？）我忘記了。（審判長問：你怎麼知道黑
    狗要跟乙○○借票的事？）我之前就知道，我曾經跟乙○○
    、黑狗喝茶碰面有聊過所以知道，我知道黑狗只是要乙○○
    拿票出來給他看，至於看的目的是什麼黑狗那邊我是不清楚
    。（審判長問：既然看票，為何要拿空白的票？）看完票，
    黑狗就將票拿走了。（審判長問：既然黑狗只是要看空白票
    ，為何看完黑狗要將票帶走？）我不清楚。（審判長問：黑
    狗之前說要看票的時候，你沒有追問看票要做什麼？）沒有
    。（審判長問：他們當時在聊的時候是說完整的票還是空白
    票，你有聽到嗎？我不清楚。〔審判長請檢察官詢問證人〕
    （檢察官問：你知道黑狗要拿票做什麼用？）不太清楚。（
    檢察官問：那天去咖啡廳，有交空白票那天，丙○○是先離
    開還是跟大家一起離開？）不確定。（檢察官問：你是怎麼
    知道那天乙○○拿給黑狗的是空白票？）我沒有注意看是否
    有人在票上面寫東西，我自己沒有看到。（檢察官問：你剛
    剛說空白票的原因是什麼？（提示證人之前的筆錄予證人）
    ）因為我沒有發現上面有寫什麼東西。〔審判長請辯護人詰
    問證人〕（辯護人問：你記得當天在現場丙○○有無說什麼
    話？）忘記了。（辯護人問：當天丙○○到現場的目的是什
    麼？）也是順便見個面。（辯護人問：你剛才供述當天被告
    有交票給黑狗，在被告交票給黑狗之前，你有無看到被告在
    票上寫什麼東西？）我沒有注意到。（辯護人問：空白票的
    去處你知道嗎？）就黑狗拿去了。」等語（見原審卷第89至
    98頁）。
  2.證人甲○○於94年5月12日本院審理中證稱：「〔審判長請
    選任辯護人王銘助律師行主詰問〕（辯護人問：被告交付系
    爭支票給戊○○時，你有無在現場？）有。（辯護人問：交
    票時，有無見到被告在票上蓋章或是填寫資料？）沒有注意
    ，當場有很多人在現場，約有5、6個人，丙○○也在，那時
    我們在清水的一個紅茶店。（審判長問：被告把50萬元支票
    交給戊○○，是在何處交付？）那時我們就約在一個清水的
    紅茶店。（審判長問：交票時，是空白或是已經填寫好了？
    ）不記得。（審判長問：有無蓋章？）好像有寫金額，應該
    沒有蓋章，因為我只是坐在旁邊而已，沒有很注意，印象中
    沒有蓋章，但是有寫金額，有沒有日期不清楚。（審判長問
    ：交票當場，沒有再寫什麼？）沒有注意。‥‥（審判長問
    ：你當時坐在何處？）被告旁邊左右，但是不是隔壁，那時
    丙○○也在場。（審判長問：支票是何人的，你是否知道？
    ）我知道，票主是被告的老婆。（審判長問：支票是單獨拿
    一張或是從簿子上撕下來的？）不知道，我只是坐在旁邊，
    發現有支票，但是不知道是怎麼拿出來的，我看到被告拿出
    來的時候就是單張。（審判長問：被告有拿到你面前說票沒
    有蓋章？）沒有。（審判長問：戊○○坐在被告的何處？）
    對面。（審判長問：那時情況如何？被告為何交付支票給戊○○？）我只知道大致上的情形，就是他們要合夥做生意，
    好像說拿票跟合夥人這樣說會比較好看，但是我不知道合夥
    人是誰。（審判長問：有無叫戊○○投資50萬元？）我不知
    道，我只知道戊○○有向被告要一張票，可能是談生意要用
    ，做什麼我不知道。」等語（見本院卷第192至195頁）。
七、綜核前開各證人之證述，證人丙○○既稱：其交付空白支票
    予被告之目的，係為做生意撐場面用，且交付時，其有在場
    ，且有看到被告將支票交給黑狗（指戊○○）；其申請此支
    票帳戶，有供被告生意上使用，並準備結婚房屋裝潢，付給
    廠商的費用等；戊○○因為該支票，曾經打電話給其，說要
    找被告，如果被告不出來，戊○○就要把支票兌現等情。則
    證人丙○○對於被告有填寫支票金額、日期之情形，即難謂
    完全不知情。依卷附之遺失票據申報書記載：丙○○所掛失
    止付之支票號碼為：0000000、0000000、0000000、0000000
    、0000000、0000000、0000000、0000000、0000000、00000
    00、0000000、0000000、0000000、0000000、0000000~0000
    000等，共計28張，係於91年12月27日車上遺失（見偵字第2
    0746號卷第12頁），且所申報遺失之支票，甚多中間跳號者
    （見偵字第20746號卷第12頁），與一般支票使用者之習慣
    不符；而證人丙○○於本院所稱：係把銀行列出已經兌現的
    支票扣掉，沒有扣掉的，一律列入遺失的支票，其中開票可
    能開錯，有的可能已經撕掉等情。參以其又稱：戊○○於提
    示系爭支票之前，事先曾經打電話給丙○○，並要求其找被
    告出面處理之點，顯見丙○○於申報支票遺失之前，已知系
    爭支票並非真正遺失，而係其中發生糾紛。因此，證人丙○○所證述：並未授權被告填寫日期、金額，或不知被告填寫
    日期、金額，不同意借給被告、戊○○他們使用等情，究否
    屬實？即非無疑。又證人戊○○雖稱：曾經交付被告50 萬
    元等情，與被告所稱：係戊○○向其借票之情節，出入甚大
    。且查50萬元，並非少數，如依證人戊○○所述為投資款，
    則何以會輕易交付，而未索取任何交付款項之憑證，且戊○○僅稱50萬元係向丁○○所借，亦未提出任何來源證明；且
    所謂投資經營生意，對於投資何種公司、經營何種生意、如
    何經營、利潤如何分配等，均未置一詞，亦無任何投資文件
    足資證明投資之事實。況經本院向中國信託商業銀行調取戊○○所簽發：發票日91年4月4日、票號CR0000000號、金額
    10萬元，91年4月19日票號CR0000000號、金額3萬元，發票
    日91年5月1日、票號CR0000000號、金額5萬元之支票影本三
    張（見本院卷第224至229頁），均係由丙○○之彰化銀行清
    水分行之帳戶提示兌現，且係戊○○向被告借款所簽發者，
    亦據證人丙○○證述在卷。又若果系爭支票確係為戊○○之
    投資款，以其金額非少，戊○○又非未曾使用支票之人，當
    會要求被告背書，則被告有無履行，戊○○亦應早已知悉，
    且系爭支票之發票日91年3月22日，而戊○○竟遲至92年2月
    12日前始託庚○○向銀行提示，在此之前竟不聞不問，亦與
    常情不合。因此證人戊○○前述其投資50萬元始取得本件支
    票一節，尚乏依據，亦難遽予憑採。以丙○○多將其支票交
    與被告使用之情形而言，被告當深知丙○○印章之模式，亦
    知如私自偽造印章蓋用於支票上，必定無法兌現，至愚者亦
    不致如此為之。因此，被告所辯其無偽造印章及偽造支票之
    行為，尚非全然不可採信。是證人丙○○、戊○○之證言，
    即難採為不利於被告之證明。另證人庚○○之證言，僅係證
    明戊○○確有將系爭支票交予其提示之事實，至於系爭支票
    戊○○如何取得者，或究竟是否偽造之支票，伊並不知情；
    而被告並不否認其有交付系爭支票予戊○○，是證人甲○○
    無論有無在場，亦不能否定該事實，因此該二人之證言，均
    無所謂有利或不利被告之情形，附此敘明。從而依現存之證
    據，尚無法認定本件系爭支票確係被告所偽造者，此外又無
    任何積極證據足以證明被告有何偽造有價證券之犯行，被告
    之犯罪尚屬不能證明。原審未察，遽予論罪科刑，尚有未合
    ，被告上訴為有理由，應將原判決撤銷改判，另為被告無罪
    之諭知。
據上論結，應依刑事訴訟法第369條第1項前段、第364條、第301
條第1項，判決如主文。
本案經檢察官己○○到庭執行職務。
中　　華　　民　　國　　94　　年　　8 　　月　　4 　　日
               刑事第五庭　審判長法　官　袁　從　楨
                                 法　官　姚　勳　昌
                                 法　官　郭　同　奇
上列正本證明與原本無異。
檢察官得上訴。
被告不得上訴。
如不服本判決應於收受送達後十日內向本院提出上訴書狀，其未
敘述上訴之理由者並得於提起上訴後十日內向本院補提理由書（
均須按他造當事人之人數附繕本）。
                                 書記官　陳　玫　伶
中　　華　　民　　國　　94　　年　　8 　　月　　5 　　日
附表：
票據號碼    發票日     面額（新台幣）   票載發票人
BＺ0000000   00.03.22   50萬元           丙○○（印章）
　　　　　　　　　　　　　　　　　　　　　　　　　　　Ｆ
